最高法院民事判決　　　　　　　　　　　　　　　八十六年度台上字第二七○九號
　　上　訴　人　乙○○
　　訴訟代理人　劉德福律師
　　　　　　　　林敏澤律師
　　　　　　　　樓嘉君律師
　　　　　　　　蔡鴻杰律師
　　被 上訴 人　甲○○
　　訴訟代理人　宗淑媛律師
右當事人間請求返還土地事件，上訴人對於中華民國八十五年九月十七日台灣高等法
院台南分院第二審更審判決（八十五年度上更(一)字第三四號），提起上訴，本院判決
如左：
    主  文
原判決除假執行部分外廢棄，發回台灣高等法院台南分院。
    理  由
本件上訴人主張：坐落嘉義縣東石鄉○○○段如原判決附表重劃前欄所示之土地（下
稱系爭土地），係伊六歲時因繼承乃父莊溫言（民國六十六年六月四日死亡）遺產而
取得之特有財產，並已辦妥繼承登記。詎伊伯父即被上訴人竟盜用伊及伊母莊潘明素
印章，偽造贈與契約，於民國六十八年六月一日將系爭土地以贈與為原因，移轉登記
於其名義，被上訴人已屬侵權行為。且伊母莊潘明素擅將伊上開特有財產之土地贈與
於被上訴人，當時伊年僅七歲，客觀上該贈與行為，顯非為伊之利益而處分，該因贈
與而移轉系爭土地所有權登記之行為亦有違民法第一千零八十八條第二項但書之規定
，應屬無效，依同法第七百六十七條及第一百七十九條之規定，被上訴人自應返還該
土地。又系爭土地除上開附表編號１２外，業於八十年一月二日經農地重劃，地段、
地號均已變更，被上訴人並將其中編號４所示土地以新台幣（下同）二十七萬七千二
百五十元出賣於第三人，伊應得請求被上訴人返還伊二分之一應有部分之款項十三萬
八千六百二十五元等情，爰本於所有權之作用及不當得利之法律關係，求為命被上訴
人塗銷系爭土地除同附表編號４以外之土地於六十八年六月一日以贈與為原因之所有
權移轉登記及八十年一月二日以土地重劃為原因之登記，並移轉登記於上訴人，並給
付伊上述十三萬八千六百二十五元本息之判決（關於請求塗銷土地重劃為原因之登記
及移轉登記於上訴人部分，第一審判決上訴人敗訴，未據其聲明不服）。
被上訴人則以：上訴人之父莊溫言求學期間之費用，均由伊供給。莊溫言大專畢業未
曾奉養雙親，全家端賴伊支撐家計。系爭土地莊溫言生前即表示願將其繼承所得之全
部土地移轉登記於伊，復將印章、印鑑證明及相關文件寄送伊保管。而莊溫言於六十
六年六月四日死亡後，上訴人之母莊潘明素亦表示願尊重莊溫言意願，要將莊溫言所
有之土地贈與於伊，並請求伊照顧上訴人長大成人。伊並無偽造文書移轉登記以取得
系爭土地。本件乃一附負擔之贈與，由伊負責上訴人將來之生活費及教育資金為負擔
，該贈與之處分行為係為上訴人之利益，應非無效等語，資為抗辯。
原審就上訴人請求塗銷上開土地以贈與為原因之所有權移轉登記及返還不當得利十三
萬八千六百二十五元本息部分，將第一審所為被上訴人敗訴之判決廢棄，改判駁回上
訴人之訴，無非以：上訴人主張之事實，固據提出土地登記簿謄本、土地所有權登記
申請書及贈與移轉契約書為證，惟上訴人就其母之印章及印鑑證明遭被上訴人盜用而
辦理土地移轉登記之事實，並未舉證以實其說，已難憑信為真。且查上訴人之父莊溫
言生前，即與被上訴人訂立系爭土地贈與契約，僅尚未完成移轉所有權之物權契約，
直至莊溫言死後，上訴人經繼承登記後，始由其母莊潘明素以法定代理人身分，將系
爭土地移轉登記為被上訴人所有，由上訴人履行補正上述贈與之物權契約等情，亦有
莊溫言六十六年三月二十七日致被上訴人之信函可憑，該信函載明：「弟（莊溫言）
之印鑑證明書五份、戶籍謄本五份及印鑑已託二姐夫交阿邦於回朴子時送交給您。一
切均請兄（被上訴人）處理」等字樣，並經證人林榮松（莊溫言之二姐夫）、莊慈仁
、林莊慈忍、莊珠麥、林莊素真、莊志津（莊溫言之姐妹）及沈義雄（代書）分證屬
實。故被上訴人上開抗辯，應屬可信，上訴人為莊溫言之繼承人，其母莊潘明素以法
定代理人身分，將系爭土地以贈與為原因所辦理移轉登記於被上訴人之處分行為，乃
在履行上訴人所繼受其父莊溫言之債務，自不發生違反民法第一千零八十八條第二項
規定之問題。又上訴人於準備程序終結後始提出要撤銷附有生活費、教育費等負擔之
本件贈與云云，已不合民事訴訟法第二百七十六條之規定，且該撤銷贈與契約與否，
與上訴人本於不當得利等上開法律關係而請求，亦屬別一法律關係，自不在本件審酌
之列。從而，上訴人本於所有權之作用及不當得利之法律關係，請求被上訴人塗銷上
開土地以贈與為原因之所有權移轉登記及返還不當得利十三萬八千六百二十五元本息
，即非有據，不應准許等詞，為其判斷之基礎。
惟查上訴人之父莊溫言於六十六年三月二十七日致被上訴人之上開信函，僅記載莊溫
言曾託人將印鑑、印鑑證明書及戶籍謄本交與被上訴人處理而已，並未說明所處理何
事，更未言及贈與土地與被上訴人由其辦理過戶其事。且被上訴人於收受上開文件後
，事隔二個多月，至同年六月四日莊溫言死亡前竟仍未辦妥該土地之所有權移轉登記
。準此，能否謂莊溫言生前確曾將系爭土地贈與被上訴人，已非無疑。究竟莊溫言生
前將上開印鑑等文件交與被上訴人，意在處理何事﹖兄弟間已否成立贈與系爭土地契
約﹖原審未遑進一步調查審認，竟以上開理由而為上訴人敗訴之判決，亦嫌速斷。次
按當事人提出某文書為證據，自屬攻擊方法之一種。查上訴人自第一審起即主張被上
訴人偽造贈與契約辦理系爭土地移轉登記，並提出上訴人之土地於六十八年三、四月
間先後贈與被上訴人暨售賣與莊重行、莊秋蓮過戶所附日期同為六十六年九月三日之
莊潘明素印鑑證明書三份為證（見一審卷一九四、一九七頁、原審更(一)字卷一九一、
一九四、二二八、二三一頁）。該三份印鑑證明書文字記載似有不同，更與上訴人之
母莊潘明素於六十六年九月三日首次印鑑登記當日所請領之印鑑證明僅有一份不符，
有屏東縣高樹鄉戶政事務所函附之該印鑑證明申請書足稽（見一審卷二五八－二六○
頁）。乃原審對於上訴人此項重要之攻擊方法，恝置未論，遽為上訴人不利之論斷，
尤有可議。又上訴人雖於原審準備程序終結後始主張系爭土地如為附有負擔伊生活費
、教育費之贈與，被上訴人未履行該負擔，伊要依民法第四百十二條第一項後段撤銷
該贈與云云（見原審更(一)字卷一八四頁），但該項主張上訴人於第一審即已表明被上
訴人於八十三年八月二十三日自稱「未固定供給生活費於伊」，此項贈與與民法規定
不符等語（見一審卷二八二頁反面、二九八頁反面、二九九頁）。上訴人主張之上開
事項是否有民事訴訟法第二百七十六條但書所定不甚延滯訴訟之情形，即有待進一步
推求。原審徒以上訴人於準備程序終結後始提出該事項並認該主張屬另一種法律關係
，而未予斟酌，亦嫌疏略。上訴論旨執以指摘原判決不當，求予廢棄，非無理由。
據上論結，本件上訴為有理由，依民事訴訟法第四百七十七條第一項、第四百七十八
條第一項，判決如主文。
中      華      民      國    八十六    年      八      月     三十     日
                              最高法院民事第七庭
                                  審判長法官  朱  錦  娟
                                        法官  蘇  茂  秋
                                        法官  蘇  達  志
                                        法官  顏  南  全
                                        法官  葉  賽  鶯
      右正本證明與原本無異
                                              書  記  官
中      華      民      國    八十六    年      九      月     十三     日
